【裁判字號】    97,易,617
【裁判日期】    971202
【裁判案由】    傷害
【裁判全文】
臺灣屏東地方法院刑事判決               97年度易字第617號
公  訴  人  臺灣屏東地方法院檢察署檢察官
被      告  乙○○
            丁○○○
            丙○○
以上三人
共      同
選任辯護人  李衍志律師
上列被告因傷害案件，經檢察官提起公訴（96年度偵續字第11號）
，本院判決如下：
    主  文
乙○○傷害人之身體，處罰金新臺幣壹萬元，減為罰金新臺幣伍
仟元，如易服勞役以新臺幣壹仟元折算壹日。緩刑貳年，緩刑期
間付保護管束。
丁○○○、丙○○均無罪。
    事  實
一、乙○○與比鄰而居之甲○○係妯娌關係，彼此間屬家庭暴力
    防治法第3 條第4 款之家庭成員，兩人平時因巷道問題感情
    不睦，丁○○○（另為無罪判決，詳後述）係乙○○之女兒
    ，謝愛嬰、謝愛玲、謝愛雪等3 人，均係乙○○之孫女、丁○○○之女兒，丙○○（另為無罪判決，詳後述）係謝愛玲
    之夫，吳金泉則係甲○○之夫。於民國95年6 月3 日15時許
    ，在屏東縣恆春鎮○○里○○路85之1 號住處前，甲○○與
    乙○○2 人，因垃圾處理問題發生口角糾紛，甲○○即拿掃
    把欲毆打乙○○，丙○○聞聲趨前攔阻，甲○○乃以掃把欲
    毆打丙○○，丙○○將掃把搶下後，甲○○又返回家中拿出
    拖把1 支毆打丙○○，致丙○○受有左大腿前側瘀傷3. 5X2
    公分、左大腿後側瘀傷3.5X2 公分、右大腿後側瘀傷3. 5公
    分之傷害（此傷害部分丙○○未對甲○○提出告訴），惟該
    拖把亦遭丙○○搶下，甲○○旋即拉扯乙○○之衣領，致乙○○穿著之衣服及項鍊破損斷裂（此毀損部分乙○○未對甲○○提出告訴），丁○○○見狀乃上前將甲○○手撥開，惟
    卻遭甲○○以手抓住其頭髮，此際，謝愛嬰、謝愛玲、謝愛
    雲等3 人均上前勸架，將甲○○之手部拉住，使丁○○○得
    以逃離，乙○○見狀，竟基於傷害之犯意，趁混亂之際以小
    竹子1 支（未扣案）毆打甲○○之頭部，致甲○○受有左頭
    頂部血腫3X3 公分之傷害，嗣為警方據報處理並扣得已斷裂
    掃把、拖把各1 支。
二、案經甲○○訴由屏東縣政府警察局恆春分局報請屏東地方法
    院檢察署檢察官偵查起訴。
    理  由
壹、證據能力部分：
一、按被告以外之人，於審判外之言詞或書面陳述，除法律有規
    定者外，不得作為證據；被告以外之人（包括證人、鑑定人
    、告訴人、被害人及共同被告等）於檢察事務官、司法警察
    官或司法警察調查中所為之陳述，與審判中不符時，其先前
    之陳述具有較可信之特別情況，且為證明犯罪事實存否所必
    要者，得為證據，刑事訴訟法第159 條第1 項、第159 條之
    2 分別定有明文。是被告以外之人於司法警察（官）調查中
    所為之陳述，依刑事訴訟法第159 條第1 項規定，係屬傳聞
    證據，原則上無證據能力，惟如該陳述與審判中不符時，其
    先前之陳述具有較可信之特別情況，且為證明犯罪事實存否
    所必要者，依同法第159 之2 規定（即刑事訴訟法第159 條
    第1 項所指之「除法律有規定者外」），始例外認為有證據
    能力；另所謂「前後陳述不符」之要件，應就前後階段之陳
    述進行整體判斷，以決定其間是否具有實質性差異，惟無須
    針對全部陳述作比較，陳述之一部分有不符，亦屬之。又「
    證明犯罪事實之存否所必要」，即使用證據之必要性，係指
    因無法再從同陳述者取得證言，而有利用原陳述之必要性，
    只要認為該陳述是屬於與犯罪事實存否相關之事實，並為證
    明該事實在實質上之必要性即可。而「具有可信之特別情況
    」，係指依陳述時之外部客觀情況而言，足以令人相信該陳
    述是虛偽之危險性不高，必須綜合該陳述是否未受到外力影
    響；陳述人之觀察、記憶、表達是否正確及有無偽證之各項
    因素，而為判斷。本件告訴人甲○○於95年6 月9 日及95年
    6 月17日在警詢所為之陳述（參警卷【下稱A 卷】第47至50
    頁），就其供述遭被告乙○○等3 人及被告丁○○○之女兒
    謝愛嬰等3 人共同毆打成傷一節，雖與其審判中陳述遭被告
    乙○○1 人毆打之情節不符，且依其當時陳述之外部客觀情
    況，並無受有何不當外力之影響，惟其已於本院訊問時到庭
    陳述，並非無法再從同陳述者取得證言，亦無利用原陳述之
    必要性，其於警詢中之陳述不該當上開規定，故均無證據能
    力。另證人尤絃鈞在96年5 月3 日於檢察事務官詢問所為其
    目睹案發經過係告訴人甲○○持掃把、拖把打人一節（參96
    年度偵續字第11號卷【下稱C 卷】第24至25頁），與其於本
    院審理時所為之陳述相符，亦無上開例外得為證據之情形，
    是其於上開檢察事務官前所為之陳述，無證據能力。
二、按被告以外之人於審判外之陳述雖不符刑事訴訟法第159 條
    之1 至之4 等4 條之規定，而經當事人於審判程序同意作為
    證據，法院審酌該言詞陳述或書面陳述作成時之情況，認為
    適當者，亦得為證據，刑事訴訟法第159 條之5 第1 項定有
    明文。本件被告乙○○、丁○○○、丙○○及其選任之辯護
    人對於被告本人以外之其他2 名共同被告於警詢及偵訊所為
    表示同意作為證據，而上開證據資料係於有偵查權限之警察
    人員前所作成，且查無違法取證之情事，本院因認適當，依
    上開規定，均得作為證據。
三、依92年2月6日增訂公布，於同年9月1日施行之刑事訴訟法第
    158之3條規定，證人、鑑定人依法應具結而未具結者，其證
    言或鑑定意見不得作為證據。而告訴人之指訴雖係以使被告
    受刑事訴追為目的，但非本法第3 條所稱之「當事人」，乃
    當事人以外之第三人，如就與待證事實有重要關係之親身知
    覺、體驗事實陳述時，即居於證人之地位，依上開增訂公布
    之規定，自應依同法第186條第1項規定命其具結，使告訴人
    知悉其有據實陳述之義務，以擔保其證言之真實性，該供述
    證據始具證據能力，如未踐行人證之法定調查程序，應不得
    作為證據。本件告訴人甲○○於偵查中（參95年度偵字第49
    88號卷【下稱B 卷】第11至12頁、96年度偵續一字第2 號卷
    【下稱D 卷】第17、19頁、第27至30頁）就待證事實即遭被
    告3 人毆打之重要關係之親身知覺、體驗事實陳述，為證人
    之地位，自應依法具結，惟其未經依法具結，依上開法條規
    定，當不得作為證據而無證據能力。
四、刑事訴訟法第159 條之4 第2 款所稱從事業務之人於業務上
    或通常業務過程所須製作之紀錄文書、證明文書，因係於通
    常業務過程不間斷、有規律而準確之記載，且大部分紀錄係
    完成於業務終了前後，無預見日後可能會被提供作為證據之
    偽造動機，其虛偽之可能性小，除非該等紀錄文書或證明文
    書有顯然不可信之情況，否則有承認其為證據之必要。醫院
    診斷證明書係病患就診或就醫，醫師就其診斷治療病患結果
    ，所出具之證明書。醫師法第17條規定，醫師如無法令規定
    之理由，不得拒絕診斷書之交付。醫師係從事醫療業務之人
    ，病患如純為查明病因並以接受治療為目的，而到醫療院所
    就醫診治，醫師於例行性之診療過程中，對該病患所為醫療
    行為，於業務上出具之診斷書，屬於醫療業務上或通常醫療
    業務過程所製作之證明文書，自該當於上開條款所指之證明
    文書。如為特定之目的（如訴訟之用）而就醫，醫師為其診
    療，應病患之要求並出具診斷證明書，因其所記載之內容，
    具有個案性質，應屬被告以外之人於審判外之陳述，且不符
    上開條款所稱之特信性文書要件，自不得為證據（最高法院
    95 年 台上字第5026號判決參照）。本件告訴人甲○○南門
    醫院驗傷診斷書（參A 卷第55頁、C 卷第6 頁）、被告丙○○之行政院衛生署屏東醫院恆春分院診斷證明書（參C 卷第
    53至54頁），均為乙種證明書，並非甲種（訴訟用）之證明
    書，及南門醫院96年5 月1 日96南字第0040號函所檢附之告
    訴人甲○○之病歷（參C 卷第27至39頁），皆為醫師於醫療
    業務上或通常醫療業務過程所做之文書；屏東縣警察局恆春
    分局搜索扣押筆錄、扣押物品目錄表，乃承辦員警將相關資
    料記載作成，為具有公務員身分之員警職務上所製作之紀錄
    文書，且此種工作具有例行性，正確性高，無顯不可信之情
    況，均故符合上開刑事訴訟法第159 條之4 第2 款傳聞之例
    外，自得為證據。
貳、實體部分：
甲、有罪部分：
一、訊據被告乙○○固不否認有與告訴人甲○○於上揭時間、地
    點發生口角，惟矢口否認有何故意傷害犯行，辯稱：伊沒有
    毆打告訴人，係告訴人持掃把毆打伊並拉扯伊，造成伊的衣
    服破損項鍊斷裂等語。經查：
（一）被告乙○○確實有於上揭時、地與告訴人甲○○口角糾紛
      ，遭甲○○持掃把欲加以毆打，經共同被告丙○○將甲○○之掃把奪下後，甲○○乃另持拖把欲毆打丙○○，再經
      丙○○搶下拖把，甲○○進而衝向被告乙○○並拉扯其衣
      服及項鍊，共同被告丁○○○上前阻止，甲○○反過來拉
      扯丁○○○之頭髮，丁○○○之3 名女兒謝愛嬰、謝愛玲
      、謝愛雲等3 人見狀均上前勸架，將甲○○之手部拉住，
      使丁○○○得以逃離等情，業據被告乙○○於警詢、偵訊
      及本院審理中供述在卷（參見A 卷第1 至3 頁、C 卷第58
      至第59頁、本院卷第38頁），與共同被告丁○○○於警局
      、偵訊之供述（參見A 卷第4 至6 頁、C 卷第59頁、D 卷
      第18至19頁、第27至29頁）及共同被告丙○○於警詢、偵
      訊及本院審理時之供述（參見A 卷第20至24頁、B 卷第12
      頁、C 卷第51頁、D 卷第27、30頁、本院卷第38頁）互核
      一致，並與證人尤絃鈞於本院審理時結證稱：告訴人拿掃
      把欲打被告丙○○，被告乙○○出來勸架，被告乙○○的
      衣服被告訴人抓破，掃把後來被被告丙○○搶下，告訴人
      返家取出1 支拖把又要毆打被告乙○○，拖把又被被告丙○○奪下，被告丁○○○出來，告訴人就抓住丁○○○的
      頭髮，被告丁○○○的3 名女兒出來勸架等語（參見本院
      卷第56頁）大致相符；被告丙○○因此受有前開傷害及被
      告乙○○衣服、項鍊遭扯破、斷裂各節，亦分別有署立屏
      東醫院恆春分院診斷證明書1 紙及照片3 張附卷可佐。此
      外並有上開掃把、拖把各1 支扣案可稽，故此部分堪認屬
      實。
（二）被告乙○○持小竹子1 支毆打告訴人甲○○之頭部，致告
      訴人受有左頭頂部血腫3X3 公分之傷害一情，業據被告乙○○於96年10月4 日偵訊時自白：伊因為告訴人拿了掃把
      及拖把出來，被丙○○搶下，告訴人又拉丁○○○的頭髮
      ，謝愛嬰要出來阻止，我才拿1 支小棍子打他等語（參見
      D 卷第19頁）；核與證人即告訴人甲○○於本院審理時結
      證稱：被告的3 名孫女抓住伊的手，他們（被告乙○○之
      3 名孫女）沒有打伊，是被告乙○○拿竹子打伊的頭等語
      （參本院卷第55頁）相符，並有南門醫院96年5 月1 日96
      南字第0040號函所檢附之告訴人甲○○之南門醫院病歷、
      驗傷診斷書各1 份在卷可憑，足認告訴人之上開傷勢確係
      被告乙○○所造成。
（三）被告乙○○及其辯護人辯護意旨固以被告乙○○行為係因
      遭告訴人毆打，而對於現在不法之侵害，出手抵抗，應依
      刑法第23條之規定為不罰之諭知。惟查：所謂之「現在」
      ，係指直接在眼前即將馬上發生的、已經開始進行或還在
      持續中的攻擊而言。被告乙○○固指陳係告訴人先動手毆
      打伊等語，惟本件傷害之發生肇始於雙方因垃圾處理問題
      發生口角，此為被告乙○○所自承，雙方既先發生口角在
      先，隨後即發生肢體衝突，則被告於爭執開始後即生傷害
      對方之犯意始進毆打，衡情自屬可能，又被告乙○○與告
      訴人之衝突過程中被告乙○○持小竹子毆打告訴人之時，
      告訴人已遭被告乙○○3 名孫女拉開，而被告丁○○○業
      已逃離告訴人之拉扯且被告丙○○並將掃把、拖把奪下等
      情業如前述，顯見當時被告乙○○所處情況已無「現在」
      不法侵害之情事，故被告乙○○於告訴人無力抵抗之際，
      趁混亂之際持小竹子毆打告訴人頭部，當時既已無不法侵
      害，被告乙○○依法即不得主張防衛權。至證人尤絃鈞於
      本院審理時雖證稱：伊沒有看見被告乙○○持小竹子毆打
      告訴人，告訴人返家拿拖把時自己跌倒等語，惟證人尤絃
      鈞為被告孫女之男友，其證詞恐有避重就輕之嫌，且由告
      訴人所提出之診斷證明書觀之，其受有左頭頂部血腫3X3
      公分之傷害，衡情應係遭人毆打所致，尚非跌倒所能造成
      ，是證人尤絃鈞所為上開證詞，無足憑採。綜上所述，本
      案事證已臻明確，被告乙○○傷害犯行，堪已認定，應依
      法論科。
二、被告行為後，於94年2月2日修正公布之刑法，業自95年7月1
    日起施行，刑法施行法亦於95年5 月14日增訂第1 條之1 規
    定，並自95年7 月1 日施行。而修正後刑法第2 條規定，為
    新舊法比較適用之準據法，並無涉行為可罰性要件之變更，
    是於95年7 月1 日刑法修正施行後，如有涉及新舊法比較，
    應逕依修正後刑法第2 條第1 項規定，為「從舊從輕」之比
    較（最高法院95年度第8 次刑事庭會議決議意旨參照）。經
    查：
（一）按行為後法律有變更者，適用行為時之法律。但行為後之
      法律有利於行為人者，適用最有利於行為人之法律，刑法
      第2 條第1 項定有明文，茲因本件論罪科刑所適用刑法業
      於民國94年2 月2 日以華總一義字第09400014901 號令修
      正公布，並自95年7 月1 日起施行，法律有下列變更，爰
      比較新舊法如下：被告行為後，刑法施行法第1 條之1 於
      95年6 月14日公布增訂，於同年7 月1 日施行，刑法施行
      法第1 條之1 規定「中華民國94年1 月7 日刑法修正施行
      後（按指95年7 月1 日），刑法分則編所定罰金之貨幣單
      位為新臺幣。94年1 月7 日刑法修正時，刑法分則編未修
      正之條文定有罰金刑者，自94年1 月7 日刑法修正施行後
      ，就其所定數額提高為30倍。但72年6 月26日到94年1 月
      7 日新增或修正之條文，就其所定數額提高為3 倍。」。
      故自95年7 月1 日起，刑法第277條第1項傷害罪，已由原
      先「3 年以下有期徒刑、拘役或1000元以下罰金」，修改
      為「3 年以下有期徒刑、拘役或新臺幣3 萬元以下罰金」
      。因上開原規定之法定罰金刑「罰金1000元」係以銀元計
      算，依罰金罰鍰提高標準條例第1 條及現行法規所定貨幣
      單位折算新臺幣條例第2 條規定計算結果，即為「新臺幣
      3 萬元」，因此該罪之有期徒刑、拘役及罰金刑上限，修
      正前後並無變更。惟修正後刑法第33條第5 款規定：「罰
      金：新臺幣1000元以上，以百元計算之」，修正前之刑法
      同條款則規定：「罰金：1 元以上」，故依修正後之規定
      ，刑法第277 條第1 項法定刑之罰金刑下限已經提高。是
      依刑法第2 條第1 項前段規定，比較新舊法之結果，就刑
      法第277 條第1 項罰金刑部分，自應適用修正前刑法第33
      條第5 款之規定。
（二）按家庭暴力者，謂家庭成員間實施身體或精神上不法侵害
      之行為；又家庭暴力罪者，謂家庭成員間故意實施家庭暴
      力行為而成立其他法律所規定之犯罪，家庭暴力防治法第
      2 條第1、2款定有明文。本件被告乙○○係告訴人甲○○
      之兄嫂，屬家庭暴力防治法第3條第4款所定家庭成員關係
      。核被告乙○○所為，係犯刑法第277 條第1 項之普通傷
      害罪，同時亦屬家庭暴力防治法第2 條第2 項之家庭暴力
      罪，惟因家庭暴力防治法之上開條文並無罰則規定，是以
      此部分犯行應依刑法普通傷害罪之規定予以論罪科刑。又
      被告乙○○出生於9 年5 月4 日，為滿80歲之人，有其年
      籍資料在卷可稽，爰依刑法第18條第3 項之規定減輕其刑
      。爰審酌被告乙○○素行尚好，與告訴人係比鄰而居之親
      屬，本件係因垃圾處理問題之細故，且係由告訴人先行挑
      釁而致之糾紛，被告乙○○不因循理性方式處理問題，反
      出手持小竹子毆打告訴人，自屬不該，但告訴人僅因細故
      即先出手拉扯被告乙○○，不但毀損被告乙○○之衣物、
      項鍊等物，更毆打被告丙○○成傷，其行為亦有可議之處
      ，被告乙○○及其孫婿丙○○2 人所受損害非輕，而其等
      念及與告訴人間有親屬關係及告訴人年事已高而未提起告
      訴，足堪認被告乙○○尚有顧及親情、息事寧人之心等一
      切情狀，量處如主文所示之刑。又被告乙○○犯罪時間在
      96年4 月24日之前，合於中華民國九十六年罪犯減刑條例
      之規定，應依該條例第2 條第1 項第3 款之規定，減其宣
      告刑二分之一，併諭知易服勞役之標準，以資懲儆。另按
      95年7 月1 日修正施行之刑法第2 條第1 項規定，行為後
      法律有變更者，適用行為時之法律。但行為後之法律有利
      於行為人者，適用最有利於行為人之法律，係採從舊從輕
      之原則。而所謂「法律有變更」，係指足以影響行為之可
      罰性範圍及其法律效果之法律修正而言，易科罰金、易服
      勞役之折算標準及其期限涉及裁量權之行使，係屬科刑規
      範事項，其折算標準於裁判時並應於主文內諭知，與一般
      純屬執行之程序有別，是如新舊法對易科罰金、易服勞役
      之折算標準及期限各有不同時，自應依上開規定，比較適
      用最有利於行為人之法律。又行為後法律有變更，比較裁
      判前之法律孰為有利於行為人時，應就罪刑有關之一切情
      形，比較其全部之結果，而為整個之適用，不能割裂而分
      別適用有利益之條文。固有本院24年上字第4634號、27年
      上字第2615號判例可資參照，但此之所謂不能割裂適用，
      係指與罪刑有關之本刑而言，不包括易刑處分，事關刑罰
      執行之易刑處分仍應分別適用最有利於行為人之法律。易
      言之，倘所處之主刑同時有徒刑、拘役易科罰金、罰金易
      服勞役之情形時，關於易科罰金、易服勞役部分應分別為
      新舊法有利不利之比較，依刑法第2 條第1 項從舊從輕原
      則定其易刑之折算標準，最高法院96年度台非字第234 號
      著有判決可供參照。本件被告乙○○行為後，關於易服勞
      役之折算標準業經修正，修正前之刑法第42條第2 項前段
      規定：「易服勞役以1 元以上3 元以下，折算1 日。」，
      且依當時之罰金罰鍰提高標準條例第2 條前段規定，就原
      定數額提高為100 倍折算1 日，即以銀元100 元以上300
      元以下（即新臺幣300 元以上900 元以下）折算1 日，而
      修正後之刑法第42條第3 項前段規定：「易服勞役以新臺
      幣1000元、2000元或3000元折算1 日。」，經比較新、舊
      法結果，修正後之規定較有利於被告，故本件關於易服勞
      役折算標準之易刑處分，應與上開刑之本刑新舊法比較部
      分割裂適用，即適用修正後之易服勞役折算標準之規定，
      是爰依修正後之刑法第42條第3 項前段之規定，易服勞役
      之折算標準；復查本件被告乙○○前未曾受有期徒刑以上
      刑之宣告，有臺灣高等法院被告全國前案紀錄表在卷可稽
      ，本院斟酌上情，認其一時失慮而罹刑典，經此審判科刑
      ，當知所警惕，信無再犯之虞，本件所宣告之刑以暫不執
      行為適當，爰諭知緩刑2 年，以勵自新，並依家庭暴力防
      治法第38條第1 項規定，於緩刑期內付保護管束。
乙、無罪部分：
一、公訴意旨略以：乙○○與甲○○係妯娌關係，且係鄰居，兩
    人平時因巷道問題感情不睦，被告丁○○○係乙○○之女兒
    ，謝愛嬰、謝愛玲、謝愛雪等3 人（以上3 人另為不起訴處
    分），均係被告丁○○○之女兒，被告丙○○係謝愛玲之夫
    ，案外人吳金泉則係甲○○之夫，於95年6 月3 日15時許，
    在屏東縣恆春鎮○○里○○路85之1 號住處前，甲○○與乙○○等2 人，因垃圾處理問題發生口角糾紛，甲○○即拿掃
    把欲毆打乙○○，惟遭被告丙○○前往勸阻，甲○○乃以掃
    把毆打被告丙○○成傷（此部分丙○○未對甲○○提出告訴
    ），被告丙○○遂基於傷害之故意，出手毆打甲○○之胸部
    ，之後丙○○將掃把搶下，甲○○又拿出拖把1 支，惟該拖
    把亦遭被告丙○○搶下，甲○○即過去拉扯乙○○之衣領，
    被告丁○○○前往勸架，惟遭甲○○以手抓住其頭髮，被告
    丁○○○亦基於傷害之犯意聯絡，出手毆打甲○○之肩部，
    乙○○見狀，亦基於傷害之犯意聯絡，以小竹子1 支（未扣
    案）毆打甲○○之頭部，謝愛嬰、謝愛玲、謝愛雲等3 人均
    上前勸架，惟均未出手毆打甲○○，事後甲○○受有左頭頂
    部血腫3X3 公分、胸部疼痛、右前臂皮下瘀腫兩處2X2 、2X
    1 公分、擦傷1X1 公分、左下腋皮下瘀腫1X1 、1.2X2 、4X
    3 公分共三處、擦傷1.5X1 公分等傷害，嗣為警方事後據報
    處理，扣得已斷裂掃把1 支、拖把1 支等語，因認被告丁○○○、丙○○均涉犯刑法第277 條第1 項之傷害罪嫌等語。
二、按犯罪事實應依證據認定之，無證據不得認定其犯罪；又不
    能證明被告犯罪者，應諭知無罪之判決，刑事訴訟法第154
    條第2 項、第301 條第1 項分別定有明文。又刑事訴訟法上
    所謂認定犯罪事實之證據，係指足以認定被告確有犯罪行為
    之積極證據而言，該項證據自須適合於被告犯罪事實之認定
    ，始得採為斷罪資料。如未能發現相當證據，或證據不足以
    證明，自不能以推測或擬制之方法，以為裁判之基礎。又刑
    事訴訟上證明之資料，無論其為直接或間接證據，均須達於
    通常一般之人均不致有所懷疑，而得確信其為真實之程度，
    始得據為有罪之認定，若其關於被告是否犯罪之證明未能達
    此程度，而有合理性懷疑之存在，致使無從形成有罪之確信
    ，根據「罪證有疑，利於被告」之證據法則，即不得遽為不
    利被告之認定，此分別有最高法院著有29年度上字第3105號
    、40年台上字第86號、76年台上字第4986號判例可資參照。
    再檢察官對於起訴之犯罪事實，應負提出證據及說服之實質
    舉證責任，倘其所提出之證據，不足為被告有罪之積極證明
    ，或其指出證明之方法，無從說服法院以形成被告有罪之心
    證，基於無罪推定之原則，自應為被告無罪判決之諭知，最
    高法院92年台上字第128 號判例亦可參照。又按告訴人之指
    訴，係以使被告受刑事訴追為目的，是以告訴人之指訴為證
    據方法，除其指訴須無瑕疵，且應有察與事實相符之佐證，
    始得資為判決之基礎（最高法院52年台上字第1300號、61年
    台上字第3099號判例要旨可參）。
三、公訴意旨認定被告丁○○○、丙○○涉犯刑法第277條第1項
    之普通傷害罪嫌，無非以告訴人甲○○之指訴及其驗傷診斷
    書、病歷1 份為據。訊據被告丁○○○、丙○○，均堅決否
    認有何傷害犯行，被告丁○○○辯稱：告訴人先出手毆打乙○○，伊靠過去欲阻擋，告訴人就抓住伊頭髮，後來告訴人
    放手，伊站在那裡並未出手打告訴人等語；被告郭家宏則辯
    稱：告訴人拿掃把欲毆打乙○○、丁○○○，伊將掃把奪下
    後，告訴人又拿出拖把，伊站在告訴人面前被打，丁○○○
    要伊快離開，告訴人即抓住伊的衣服就跌倒了，伊沒有打告
    訴人等語；其2 人之辯護人則辯稱：被告2 人既無傷害之犯
    行，亦無傷害之犯意聯絡，若告訴人因拉扯中受傷，此亦被
    告2 人出於避免自己或他人之緊急危難，所為之避難行為，
    依法應予不罰等語。
四、經查：告訴人甲○○雖指訴其遭被告丁○○○毆打其肩部並
    遭被告丙○○以拳頭搥打其胸部，惟據其所提出之診斷證明
    書及卷內所附病歷之內容觀之，其上並未記載告訴人之肩部
    有何受傷之情形，另驗傷診斷書雖載有告訴人「胸部壓痛」
    ，惟此應為告訴人自述之其當下之感覺，並無記載有何瘀腫
    、挫傷之情形，且倘告訴人之指訴為真，衡諸常情，被告丙○○之28歲年輕力壯之人出手搥打高齡76歲告訴人，定當造
    成告訴人胸部嚴重紅腫或留有淤青之痕跡，並跌坐於地無力
    爬起，焉有可能讓告訴人再繼續返家持拖把或讓告訴人拉扯
    被告丁○○○之頭髮之可能？是告訴人之指述顯不符一般經
    驗法則，是告訴人關於其遭被告丁○○○毆打肩部及遭被告
    丙○○毆打胸部之指訴尚難採信，自不得逕採為判決之基礎
    。另據告訴人提出之驗傷診斷書，其上雖記載甲○○受有右
    前臂皮下瘀腫兩處2X2 、2X1 公分、擦傷1X1 公分、左下腋
    皮下瘀腫1X1 、1.2X2 、4X3 公分共三處、擦傷1.5X1 公分
    等傷害，經查上開所受傷害之部位集中於雙臂，而證人即告
    訴人甲○○於本院審理時亦證稱：被告乙○○之3 名孫女抓
    住伊的手等語，堪認此部分之傷害，係因被告乙○○之3 名
    孫女為避免乙○○受傷出手阻止告訴人所致之可能性甚高。
    又告訴人固指訴被告丁○○○亦曾抓住伊的手等語。惟按因
    避免自己或他人生命、身體、自由、財產之緊急危難而出於
    不得已之行為，不罰。刑法第24條第1 項定有明文。依上該
    規定，若符合：自己或他人生命、身體、自由、財產存有
    危難，危難緊急，主觀上基於救助之意思，而實施客觀
    上不得已之避難行為等要件時，避難者即有上該緊急避難規
    定之適用。再者，緊急避難情狀必須有危難的存在，危難是
    一種按照具體狀況有發生災難的可能性，只要具有發生災難
    的可能性，不論其程度的高低，均是緊急避難所指的危難。
    又危難之緊急性，係指自己或他人生命、身體、自由、財產
    等法益，按照具體情況，有遭受侵害之危險存在，倘若行為
    人並未立即採取避難措施，即有可能喪失救助法益之機會，
    而無法阻止損害之發生，或有可能造擴大損害之狀況。至於
    危難是否緊急，其判斷標準乃在於危險是否有可能發展為實
    際損害，惟不必至面臨千鈞一髮之刻，始謂有緊急之危難。
    又查案發當時告訴人欲毆打乙○○且被告丁○○○之亦頭髮
    遭告訴人拉扯而低下頭，於此危急之際，被告丁○○○主觀
    上出於避難之意思以手抓住告訴人，此乃為避免自己遭受更
    嚴重之傷害而實施客觀上不得已之避難行為，該行為難認有
    何不當之處，況被告丁○○○、被告丙○○分別與乙○○為
    母女及孫女婿之關係，而乙○○年齡高達88歲，被告2 人見
    告訴人拉扯乙○○，縱有上前阻擋、拉扯，其目的應僅為防
    止乙○○受到傷害，故其2 人主觀上亦仍為避免他人之身體
    產生緊急危難而為不得已之行為，衡情並無過當之虞，尚難
    據此逕認被告2 人與乙○○有何傷害之主觀犯意聯絡，基此
    ，被告2 人之行為符合刑法第24條第1 項前段規定之「緊急
    避難」要件，其行為阻卻違法，故予不罰。
五、綜上所述，本件尚乏積極證據證明被告丁○○○、丙○○ 2
    人有傷害之犯行或與乙○○有何共同傷害之犯意聯絡，公訴
    人所提出之證據或所指出之證明方法，尚不足為被告丁○○○、丙○○有罪之積極證明，或說服本院形成被告丁○○○
    、丙○○有罪之心證。此外，復查無其他積極之證據足資證
    明被告2 人確有公訴人所指之犯行，被告2 人之犯罪事實即
    屬不能證明，揆諸前揭法條與判例意旨，自應諭知無罪之判
    決。
據上論斷，應依刑事訴訟法第299 條第1 項前段、第301 條第1
項，刑法第2 條第1 項、第277 條第1 項、第18條第3 項，刑法
第42條第3 項前段、第74條第1 項第1 款，刑法施行法第1 條之
1 第1 項、第2 項前段，中華民國九十六年罪犯減刑條例第2 條
第1 項第3 款、第7 條，家庭暴力防治法第38條第1 項，判決如
主文。
本案經檢察官劉文賓到庭執行職務。
中    華    民    國    97    年    12    月     2    日
                  刑事第三庭  審判長 法    官  吳永宋
                                     法    官  李珮妤
                                     法    官  陳怡先
以上正本證明與原本無異。
如不服本判決應於收受判決後10日內向本院提出上訴書狀，並應
敘述具體理由；其未敘述上訴理由者，應於上訴期間屆滿後20日
內向本院補提理由書（均須按他造當事人之人數附繕本）「切勿
逕送上級法院」。
中    華    民    國    97    年    12    月    2     日
                                      書記官   郭松菊
附錄本案論罪科刑所犯法條全文：
刑法第277條：
傷害人之身體或健康者，處3 年以下有期徒刑、拘役或1000元以
下罰金。


司法院資訊處製作；財團法人民間司法改革基金會備份。
